【裁判字號】    90,台上,1832
【裁判日期】    901018
【裁判案由】    拆屋還地等
【裁判全文】
最高法院民事判決                                九十年度台上字第一八三二號
    上  訴  人  戊○○
                乙○○
                丙○○
                丁○○
                乙○○以次三.
    共      同
    訴訟代理人  王勝彥律師
    被 上訴 人  甲○○
右當事人間請求拆屋還地等事件，上訴人對於中華民國九十年四月三十日台灣高等法
院第二審更審判決（八十九年度上更(二)字第三二四號），提起上訴，本院判決如左：
    主  文
上訴駁回。
第三審訴訟費用由上訴人負擔。
    理  由
本件上訴人戊○○與上訴人乙○○、丁○○、丙○○之被繼承人廖桂枝於被上訴人與
林桂英共同起訴請求伊二人各自拆除坐落台北縣新店市○○○段七張小段二七二號土
地（下稱系爭土地）內如第一審判決附圖Ａ、Ｂ所示建物，並將基地交還被上訴人、
林桂英及其餘共有人時，於第一審提起反訴，主張：系爭土地之原所有人廖由於民國
三十五年四月一日將該土地贈與伊之被繼承人廖幼英，嗣廖由之繼承人林阿全將其應
有部分三分之一讓與知情之被上訴人，林阿全與被上訴人均應受上開贈與契約之拘束
，被上訴人原應依贈與關係將其應有部分移轉登記與伊，惟被上訴人之應有部分於八
十四年八月十七日遭訴外人陳漢清聲請法院實施假扣押，已屬給付不能，自應對伊負
損害賠償責任。又被上訴人以違反公序良俗之方法，故意損害伊之贈與債權，依侵權
行為法則，亦應賠償伊之損害。按系爭土地八十四年七月之公告現值每平方公尺新台
幣（下同）二萬二千元計算，被上訴人應賠償之金額為一百七十萬八千六百六十七元
等情，求為命被上訴人如數給付並加計自八十五年十月二十三日起算法定利息之判決
。（上訴人原請求被上訴人移轉系爭土地應有部分三分之一與伊，嗣於原審依情事變
更原則，變更聲明請求被上訴人賠償上開金額本息。另上訴人反訴請求林桂英移轉系
爭土地應有部分六分之一與伊部分，業受敗訴判決確定。）
被上訴人則以：上訴人主張廖由贈與土地非屬事實，縱有贈與關係，伊亦非贈與人之
繼承人，且上訴人之請求權早罹於時效而消滅等語，資為抗辯。
原審審理結果以：系爭土地於日據時代為林桂英之祖先廖由所有，廖由於三十五年十
二月二十五日死亡，該土地於三十六年七月一日辦理總登記時，仍以廖由名義登記為
土地所有權人，七十九年十月二十三日始由廖由之繼承人廖番依「台灣光復初期誤以
死者名義申辦土地總登記處理要點」申請更正登記名義人為廖由之繼承人廖番、廖李
玉、林王彩雲，因林王彩雲、廖李玉已分別於三十九年六月二十四日、四十六年十月
二十六日死亡，其二人之應有部分再分別由繼承人林阿全、林桂英、廖番申請辦理繼
承登記。林阿全於八十年七月五日將其應有部分以買賣為原因移轉登記與被上訴人所
有，八十四年八月十七日該應有部分遭訴外人陳漢卿聲請台灣台北地方法院以民執全
丁字第二二○一號函辦理假扣押登記之事實，為兩造所不爭，並有日據時期土地登記
簿謄本、戶籍謄本、土地所有權狀及台北縣新店地政事務所八五北縣店地一字第○二
五九七號函、土地登記申請書、土地買賣所有權移轉契約書、土地登記謄本可稽。按
因侵權行為所生之損害賠償請求權，自請求權人知有損害及賠償義務人時起，二年間
不行使而消滅，自有侵權行為時起，逾十年者亦同，民法第一百九十七條第一項定有
明文。被上訴人於八十年七月五日取得系爭土地產權，上訴人主張伊係於八十五年三
月十四日調閱被上訴人、林阿全、林桂英及訴外人游榮一、游秀米之戶籍謄本後，始
知悉渠等間之關係，得知被上訴人所為構成侵權行為，而於八十六年五月二十一日追
加依侵權行為之法律關係，請求賠償損害，其侵權行為損害賠償請求權尚未罹於時效
而消滅云云，固據提出戶籍謄本為證。惟查被上訴人之配偶游秀米與林桂英之配偶游
榮一係兄妹關係，林阿全則為林桂英之養父，被上訴人於七十九年八月十八日將戶籍
遷入台北縣中和市○○路三八巷八號游榮一戶籍內，同年月二十三日廖番、林阿全、
林桂英就系爭土地辦理繼承登記，同年月二十七日被上訴人將戶籍遷出至台北縣永和
市○○路十巷五弄六號四樓，而於八十年六月二十一日向林阿全購買系爭土地應有部
分三分之一各情，固有上開戶籍謄本可稽。惟此僅能證明被上訴人與林桂英間有姻親
關係，尚難據以謂被上訴人應知悉上訴人已於系爭土地居住數十年及受贈土地之事實
。又縱如上訴人所言，被上訴人原係水泥工人，嗣擔任訴外人晟軒建設有限公司之負
責人，亦不能遽認被上訴人應知悉系爭土地有糾葛，仍惡意買受。此外，上訴人復無
法舉證證明被上訴人與林阿全通謀而為虛偽意思表示，偽造文書，惡意取得系爭土地
，自不能僅因被上訴人與林桂英係姻親，林桂英之養父林阿全為被上訴人之前手，即
認被上訴人所為係故意以背於善良風俗之方法加損害於上訴人之贈與債權。上訴人依
民法第一百八十四條第一項後段規定，訴請被上訴人賠償損害，非有理由。次按當事
人對於他造主張之事實，已於相當時期受合法之通知，而於言詞辯論期日不到場，亦
未提出準備書狀爭執者，準用第一項視同自認之規定，固為民事訴訟法第二百八十條
第三項所明定。惟查本件上訴人主張被上訴人明知系爭土地有糾紛，惡意承受前手之
瑕疵，故意以違反公序良俗之方法，加損害上訴人一節，已屢為被上訴人否認及爭執
，自無視同自認規定之適用，上訴人執此主張被上訴人應受不利之判決云云，尚無足
取。再按請求權因十五年間不行使而消滅，民法第一百二十五條定有明文。查本件上
訴人主張系爭土地之原所有權人廖由於三十五年四月一日將該土地贈與上訴人之被繼
承人廖幼英，嗣廖由之繼承人林阿全將其應有部分三分之一讓與被上訴人。準此，廖
由與廖幼英間贈與關係既成立於三十五年間，乃上訴人遲至八十四年十月三日始提起
本件訴訟（反訴），依上開說明，其移轉登記請求權早罹於十五年之時效而消滅，被
上訴人復已為時效之抗辯，則系爭土地縱遭第三人聲請法院查封拍賣，被上訴人有給
付不能之情形，上訴人債務不履行之損害賠償請求權時效，亦無從更新起算。從而，
上訴人依侵權行為及債務不履行損害賠償請求權之規定，訴請上訴人給付一百七十萬
八千六百六十七元及法定利息，為無理由，不應准許等詞。因而駁回上訴人變更之訴
，經核於法並無不合。上訴論旨，猶就原審取捨證據、認定事實之職權行使，指摘原
判決不當，求予廢棄，難謂有理由。
據上論結，本件上訴為無理由，依民事訴訟法第四百八十一條、第四百四十九條第一
項、第七十八條，判決如主文。
中      華      民      國     九十     年      十      月     十八     日
                              最高法院民事第四庭
                                  審判長法官  蕭  亨  國
                                        法官  許  朝  雄
                                        法官  謝  正  勝
                                        法官  陳  淑  敏
                                        法官  楊  鼎  章
      右正本證明與原本無異
                                              書  記  官
中      華      民      國     九十     年     十一     月     十三     日


司法院資訊處製作；財團法人民間司法改革基金會備份。
